【裁判字號】    91,簡上,89
【裁判日期】    920304
【裁判案由】    確認本票債權不存在
【裁判全文】
臺灣臺南地方法院民事判決  九十一年度簡上字第八九號
    上  訴  人  陳金葉
                            身.
    訴訟代理人  黃金瑞律師
    被上訴人    甲○○
                            身.
右當事人間請求確認本票債權不存在事件，上訴人對於中華民國九十一年四月二十五
日本院台南簡易庭第一審判決（九十一年度新簡字第六十號）提起上訴，本院判決如
左：
    主    文
原判決除關於確認本院九十年度票字第七九一三號裁定所載，被上訴人憑票支付上訴
人新台幣壹拾伍萬元，及自民國八十九年三月二十七日起至清償日止，按年利率百分
之六計算之利息，得為強制執行之本票裁定，其票據債權不存在部分外，及其訴訟費
用之裁判均廢棄。
右廢棄部分，被上訴人在第一審簡易之訴駁回。
其餘上訴駁回。
第一、二審訴訟費用由被上訴人負擔四十分之三十七，餘由上訴人負擔。
    事    實
甲、上訴人方面：
一、聲明：求為判決原判決廢棄，被上訴人在第一審之訴駁回。
二、陳述：除與原判決記載相同者，茲引用之外，補稱：
    (一)原審判決憑被上訴人否認上訴人所持有新台幣（下同）一百九十萬及十萬元之
      本票二紙為其簽發製作，又主張未曾向上訴人借款，並以證人吳慶城之證言，
      閃燦其詞，多所不實，且陳稱係借款之介紹人，不足以證明上訴人主張被上訴
      人委由吳慶城向其借款而簽發本票二紙為真實，上訴人又不能舉證證明上開本
      票二紙為被上訴人所作簽發，因而判決確認上訴人對於被上訴人之票據債權不
      存在，惟查：上訴人主張被上人委由吳慶城向其借款二百萬元，非但有被上訴
      人以其自己名義所立借據可證，並有由被上訴人提供自己土地，以其自己名義
      為借款債務人，設定二百萬元之抵押權予上訴人之抵押權設定契約書可憑，且
      有吳慶城交付被上訴人名義之上開本票二紙可稽，果非被上人確需調借款項而
      向上訴人借款，何能以自己名義開立借據，又提供自己土地以自己名義為債務
      人而設定抵押權，於審理中更無一語提及該借據、抵押權設定契約書係出於偽
      造，否認其真實，由此一貫行為，在在足以證明被上訴人委由吳城借款二百萬
      元確為真實，雖證人吳慶城於審理中證稱，被上訴人原先有提供土地給第三人
      張詠富，以向上訴人調借現款，伊係介紹人，然設定抵押權後，被上訴人即反
      悔，並謂上開本票二紙係於借款時應上訴人之要求由伊所簽發等語，然該證人
      所供如為真，被上訴人祇願提供擔保而已，非借款之主體，該借款主體應為張
      詠富，與上開借據及設定抵押權契約書之記載情形顯然不相符，具見該證人之
      說詞不實。又上開本票二紙，吳慶城持來時已簽好甲○○三字，微論如該證人
      所言，該本票二紙係其制作，本於簽發本票係整個借款手續之一環，被上訴人
      既為借款之主體，則簽發該本票為完成借款目的所需，吳慶城代其制作本票，
      自屬其授權範圍，不容空口否認其真正，此點如尚有存疑，法院自應本於職權
      ，深入調查，以明真實。
    (二)被上訴人與訴外人張詠富、陳平和合夥買地，被上訴人委託陳平和等借款，嗣
      反悔不借等情，上訴人不知情，仍信以為被上訴人是借主。
三、證據：爰用原審立證方法外，請求傳訊證人謝清吉、吳慶城。
乙、被上訴人方面：
一、聲明：駁回上訴。
二、陳述：除與原審判決載相同者茲引用外，補稱：
    (一)被上訴人與訴外人張詠富、陳平和合夥標買法院土地，八十九年二月十五日土
      地以被上訴人名義標下，由被上訴人提供所有台南縣關廟鄉○○○段三四八之
      一地號土地借款，以支付價金尾款，八十九年三月七日被上訴人與張詠富、陳
      平和協議終止合夥契約，張詠富、陳平和書立切結書，切結塗銷前開抵押權，
      詎抵押權未塗銷，竟為吳慶城持向上訴人借款。
    (二)本票二紙及借據之簽名均為吳慶城所為，被上訴人並未向上訴人借錢，與吳慶
      城亦不相識，亦未授權吳慶城向上訴人借款。
三、證據：爰用原審立證方法外，請求傳訊證人張詠富、謝清吉、吳慶城、陳平和。
丙、本院依職權調閱本院九十年度票字第七九一三號案卷，並函台南縣歸仁地政事務
    所調取抵押權設定資料。
    理    由
一、本件被上訴人於原審起訴主張：上訴人於本院九十年度票字第七九一三號本票裁
    定事件，所提出之發票人為被上訴人，發票日均為八十九年三月二十七日，未載
    到期日，面額分別為一百九十萬元及十萬元之本票二紙，並非被上訴人所簽發制
    作，被上訴人亦未取得借款，自無清償義務，爰起訴請求確認上訴人對於系爭本
    票即本院九十年度票字第七九一三號裁定所載，被上訴人憑票支付上訴人二百萬
    元，及自八十九年三月二十七日起至清償日止，按年利率百分之六計算之利息，
    得強制執行之本票裁定，其本票債權不存在等語。
二、上訴人則以：被上訴人係委由訴外人吳慶城前來借款二百萬元，且以自己名義設
    定二百萬元抵押權予上訴人，辦理設定登記，由吳慶城交付已記載完成之借據、
    本票、土地抵押權設定契約書予上訴人，足以證明係因被上訴人委由吳慶城前來
    借款二百萬元，上訴人始交付借款。被上訴人與訴外人張詠富、陳平和合夥買地
    ，並提供土地設定抵押權予上訴人，供擔保借款，嗣被上訴人反悔不借，上訴人
    並不知情，仍信以為被上訴人是借主等語置辯。
三、查上訴人持有被上訴人為發票人，發票日均為八十九年三月二十七日，均未載到
    期日，並免除作成拒絕證書，面額分別為一百九十萬元及十萬元之本票二紙，經
    提示均未獲付款，提出該本票二紙，聲請本院裁定准許強制執行，為本院於九十
    年十二月十一日以九十年度票字第七九一三號裁定准許強制執行，嗣被上訴人對
    該裁定抗告，為台灣高等法院台南分院九十一年度抗字第一八五號裁定抗告駁回
    確定，業據上訴人提出本票二紙，並經本院調取上開本票裁定案卷核閱無訛，復
    為被上訴人所是認，堪信上訴人此部分主張為真實。
四、上訴人主張：被上訴人提供自己所有土地設定抵押權予上訴人，並委訴外人吳慶
    城提出已記載完成之借據、系爭本票二紙、土地抵押權設定契約書，持向上訴人
    借款二百萬元，足資證明被上訴人係委由吳慶城借款等情，則為被上訴人所否認
    。被上訴人並辯稱：借據及系爭本票二紙均為訴外人吳慶城所偽造，被上訴人與
    吳慶城不相識，未授權吳慶城向上訴人借款，亦未取得借款等語，惟查：
    (一)被上訴人與訴外人陳平和、張詠富合夥標買本院八十八年度執字第四二八九號
      強制執行標的物之土地，由被上訴人提供其所有坐落台南縣關廟鄉○○○段三
      四八之一地號土地設定抵押權，供借款之擔保，以支付價金尾款。被上訴人將
      設定抵押權所需之所有權狀、身分證、印鑑證明等交付張詠富，並由張詠富偕
      同被上訴人至謝清吉代書處，辦理設定抵押權以供借款之擔保，為被上訴人於
      原審及本院審理中所是認，核與證人陳平和於原審證述情節相符，是被上訴人
      係基於借款之意而提供土地設定抵押權，委代書謝清吉代尋金主借款，辦理設
      定抵押權登記以供借款之擔保。嗣由謝清吉代書之配偶程玉娟代理聲請台南縣
      歸仁地政事務所，設定二百萬元之抵押權予上訴人，於八十九年二月二十二日
      辦理設定登記，有台南縣歸仁地政事務所函覆之抵押權設定申請書、契約書及
      附繳之上訴人身分證影本、被上訴人身分證影本暨印鑑證明書等附卷可佐。
    (二)上訴人辯稱：過去證人吳慶城曾持他人資料向其借款，八十九年三月二十七日
      吳慶城持已簽署被上訴人名義之借據、被上訴人為發票人之系爭本票二紙及前
      開抵押權設定契約、土地所有權狀等，向上訴人稱被上訴人為標買土地要借款
      二百萬元，因資料齊全，上訴人遂交付借款予吳慶城等情，業據提出借據一紙
      、本票二紙、切結書、抵押權設定借款證明書、存摺、抵押權設定契約書、他
      項權利證明書及土地所有權狀附於原審卷，核與證人吳慶城證述：「甲○○將
      土地權狀及抵押資料拿到謝清吉代書處．．．，是謝清吉要我找金主」、「本
      票及借據是我簽的，指印是我蓋的」、（問：當時是怎麼對上訴人說，有說是
      何人要借錢？）「我有說是甲○○要借錢到法院標買土地」等語相符（參見九
      十一年十一月二十五日言詞辯論筆錄）。足見吳慶城係自謝清吉代書取得相關
      證件資料，持向上訴人借款，上訴人此部分抗辯，堪可採信。
    (三)被上訴人雖另主張八十九年三月八日業與陳平和、張詠富協議終止合夥契約，
      陳平和、張詠富乃出具切結書，切結取回塗銷抵押權登記所需證件及用印，並
      辦理塗銷抵押權登記，核與證人陳平和證述情節相符。雖證人吳慶城證稱：「
      借款二百萬，預扣三個月利息，所以實際上被告（即上訴人）交付一百八十五
      萬元給我，由我代理存在我戶頭，．．．．甲○○反悔要塗銷抵押．．．，我
      們每人要提供五萬元湊成二百萬元交付給被告（即上訴人），本來約說我與張
      先生及甲○○各負責五萬元湊足二百萬元返還被告，後該二人不同意，因為錢
      在我戶頭，所以與甲○○約定算是錢借給我的，由我償還，利息由我支付。」
      、「本票是我簽發．．．因為當初設定抵押債務人係甲○○，所以才以他名義
      簽發」、「本票及借據是我簽的，指印是我蓋的」等語，然參照本件抵押權設
      定登記時間在八十九年二月二十二日，被上訴人與訴外人張詠富、陳平和終止
      合夥關係在同年三月八日（即張詠富、陳平和出具切結書日期），均已見前述
      ，而吳慶城以被上訴人名義書立借據及簽發系爭二紙本票之發票日均為八十九
      年三月二十七日，亦為上訴人交付借款之日，則吳慶城所述在被上訴人反悔不
      借錢前，已自上訴人取得借款等語，自非無疑，是被上訴人主張吳慶城在被上
      訴人終止合夥契約後，未得其授權，逕以被上訴人名義書立借據、簽發本票向
      上訴人取得借款等情，核與前開事證相符，固堪可採信。惟查：被上訴人在提
      供土地設定抵押權予上訴人後，始與張詠富、陳平和協議終止合夥契約，此項
      終止合夥契約，不欲借款情事並未通知上訴人，為被上訴人所不爭，縱吳慶城
      以上訴人名義，無權代理被上訴人向上訴人借款，參以吳慶城證述：「陳金葉
      在付款前，不知道甲○○反悔」等語（九十一年十一月二十五日言詞辯論筆錄
      ），被上訴人復未舉證證明上訴人有何明知或可得而知吳慶城無權代理之事實
      ，則上訴人辯稱：「甲○○反悔不借，上訴人不知情，仍然信以為甲○○是借
      主」，自堪可採信。
    (四)綜上所陳，證人吳慶城縱有無權代理被上訴人向上訴人借款之事實，然既非上
      訴人明知或可得而知，而由被上訴人事先提供土地設定抵押權予上訴人，吳慶
      城嗣提出被上訴人名義之借據、系爭本票二紙、抵押權設定借款證明書、設定
      契約書、他項權利證明書暨抵押土地所有權狀予上訴人，客觀上亦顯已足使上
      訴人信以為被上訴人有授與代理權予吳慶城無疑。
五、按「由自己之行為表示以代理權授予他人，或知他人表示為其代理人而不為反對
    之表示者，對第三人應負授權人之責任。但第三人明知其無代理權或可得而知者
    ，不在此限。」，民法第一百六十九條定有明文。又「民法第一百六十九條所定
    之表見代理，係為保護善意第三人而設，故本人有使第三人信以為以代理權授與
    他人之行為，而與之交易，即應使本人負其責任。」，最高法院四十四年台上字
    第一四二四號著有判例可資參照。被上訴人既出於借款之意，提供土地設定抵押
    權，交付身分證、土地所有權狀、印鑑證明書等資料予代書謝清吉代尋金主，嗣
    即辦理抵押權設定登記予上訴人，縱吳慶城在被上訴人反悔不欲借款後，無權代
    理被上訴人向上訴人借款，然由吳慶城提出之借據、本票、抵押權設定登記資料
    、抵押土地所有權狀及他項權利證明書等，已足使上訴人信以為被上訴人確有授
    與代理權，上訴人既無從知悉被上訴人嗣後終止合夥契約，不欲借款之事實，被
    上訴人復未舉證證明上訴人有何明知或可得而知吳慶城無權代理之事實，則上訴
    人主張被上訴人應負授權人責任，自屬於法有據。
六、末按「預扣利息之消費借貸，其貸與之本金應以利息預加後實際交付借用人之金
    額為準」（最高法院二十九年上字第一三○六號判例，六十三年十二月三日六十
    三年度第六次民庭會議決議參照）。本件上訴人雖陳述預扣三個月利息，實際交
    付一百八十六萬元予吳慶城，並以所提出之存摺記載八十九年三月二十七日轉帳
    一百八十六萬元之提款紀錄以資佐證，惟迭經吳慶城到院證述：自上訴人取得借
    款金額為一百八十五萬元，上訴人係以銀行本票方式交付，由伊代理被上訴人存
    入伊戶頭等語，上訴人對此既未爭執，復未提出確切交付借款之數額，自以吳慶
    城陳述實際受領之一百八十五萬元堪予採信，則被上訴人應負借貸之授權人責任
    者，自以本金一百八十五萬元為限。從而，被上訴人請求確認系爭本票面額二百
    萬元，及自八十九年三月二十七日起至清償日止，按年利率百分之六計算之利息
    之本票債權不存在，在訴請確認本票債權額十五萬元，及自八十九年三月二十七
    日起至清償日止，按年利率百分之六計算之利息範圍內之本票債權不存在部分，
    為有理由，應予准許，逾此範圍之請求，為無理由，應予駁回。原審判命確認本
    院九十年度票字第七九一三號裁定所載，被上訴人憑票支付上訴人二百萬元，及
    自八十九年三月二十七日起至清償日止，按年利率百分之六計算之利息之票據債
    權不存在，在上開不應准許之範圍內，自有未洽，上訴意旨指摘原判決此部分為
    不當，求予廢棄改判，為有理由，自應由本院予以廢棄改判。逾此部分則為無理
    由，應駁回其上訴。
七、至兩造分別聲請訊問證人謝清吉、張詠富部分，經查，證人謝清吉文書無法送達
    ，復未據兩造另行陳報其正確住居所，證人張詠富則經通知未到庭，惟本件事證
    已臻明確，尚無訊問謝清吉、張詠富必要，併予說明。
八、結論：本件上訴為一部有理由，一部無理由，依民事訴訟法第四百三十六條之一
    第三項、第四百五十條、第四百四十九條第一項、第七十九條但書，判決如主文
    。
中      華      民      國    九十二    年      三      月      四      日
                                台灣台南地方法院民事第三庭
~B審判長法  官  王金龍
~B      法  官  蔡雅惠
~B      法  官  林逸梅
右為正本係照原本作成
本件當事人須以本判決適用法規顯有錯誤為理由，始得於判決送達後二十日內向本院
提出上訴狀，並應同時表明上訴理由，如已於本判決宣示後送達前提起上訴，應於判
決送達後十日內補具上訴理由（均按他造當事人之人數附繕本），並經本院許可後方
得上訴最高法院。
中      華      民      國    九十二    年      三      月      四      日
~B  法院書記官  魏芝雯


司法院資訊處製作；財團法人民間司法改革基金會備份。
